【裁判字號】    91,訴,628
【裁判日期】    920408
【裁判案由】    強盜
【裁判全文】
台灣基隆地方法院刑事判決                          九十一年度訴字第六二八號
    公  訴  人  臺灣基隆地方法院檢察署檢察官
    被      告  乙○○
    輔  佐  人  丙○○
    即被告之父
    指定辯護人  本院公設辯護人  甲○○
右列被告因強盜案件，經檢察官提起公訴（九十一年度偵字第三八七一號），本院判
決如左：
    主  文
乙○○意圖為自己不法之所有，以強暴至使不能抗拒，而取他人之物未遂，處有期徒
刑參年捌月。
    事  實
一、乙○○前因犯強盜案件，經本院於民國九十一年九月二十四日以九十年度訴字第
    六六九號判處有期徒刑一年八月確定，其於九十一年十月七日收受判決書後，仍
    不知悔改。猶於九十一年十月九日晚間六時三十分許，在基隆市○○○路一三五
    巷九號，朱秀鳳所經營之麵攤欲吃麵時，見朱秀鳳獨自一人經營麵攤，竟意圖為
    自己不法之所有，基於強盜之故意，一手摀住朱秀鳳之嘴巴，一手掐住其脖子，
    導致朱秀鳳跌倒在地，即改將手強行伸入朱秀鳳所穿圍裙之口袋內，欲拿取口袋
    內之現金，並因用力過猛而將圍裙拉破，朱秀鳳奮力抵抗，乙○○為達目的陸續
    以腳踢朱秀鳳之腰部、胸部，並以口咬朱秀鳳之胸部扯其頭髮，嗣因朱秀鳳之呼
    叫，引起鄰居戊○○及不詳姓名之路人注意，共同將乙○○當場制伏因此乙○○
    尚未取得任何款項，並報警處理。
二、案經朱秀鳳訴請基隆市警察局第四分局報請台灣基隆地方法院檢察署檢察官偵查
    起訴。
    理  由
一、訊據被告乙○○否認打被害人朱秀鳳之目的係為取得金錢，乃因其有癲癇症狀隨
    時會發作，才會開始打被害人，嗣因被害人呼叫，其才會決定搶被害人之現金，
    而口袋內之現金分別為從台北市立療養院花坊打工領取之薪資及父母給予之零用
    金確實為其個人所有，並非自朱秀鳳身上取得。輔佐人則辯稱，被告因有精神疾
    病，可能因被告向被害人借電話遭到拒絕，才會人格突然變化開始毆打被害人，
    其應無拿取被害人金錢之意圖。然查，前揭犯罪事實，業據被害人朱秀鳳指述在
    卷：乙○○當時一到麵攤就直接走進屋內，我當時正忙著準備便當，往屋內看，
    發現乙○○在翻櫃子及試圖打開房間門，即問乙○○在作什麼，乙○○走出來，
    以一手摀住我的嘴，一手掐住我的脖子，因此我跌倒在地，他就將手伸進我的圍
    裙內要拿錢，因為很用力也將我的圍裙扯破，他再以腳踢我的腰部、胸部，咬我
    的胸部，扯我的頭髮，後來鄰居聽到我的呼救前來搶救，再來我昏迷而不清楚等
    語。及證人戊○○到院證述，其在被害人麵攤對面經營便利商店，晚間聽到對面
    有人喊救命，跑過去看到，被告將被害人壓在地上，雙手掐住被害人脖子，被害
    人嘴唇變色快窒息了，將被告手拉開，被告即改用嘴咬被害人胸部，另一位路人
    過來協助才將被告制伏在地，後由其妻報警到場處理，當時確實發現現場地上散
    落一些佰元鈔票等語。且被害人朱秀鳳確實受有頭部外傷、左臉頰、嘴唇瘀腫、
    前胸鈍擊傷、頸部勒痕等傷害，此有長庚紀念醫院診斷證明書一紙在卷可參。暨
    朱秀鳳麵攤於事發後由警員所拍攝之照片六張在卷可佐。因此堪信被告不僅對朱
    秀鳳施以不法之暴力之情狀，且並確實曾將手伸入朱秀鳳之圍裙內試圖取得金錢
    ，否則朱秀鳳之圍裙內之紙鈔現金，不會散落在地，因此被告施加不法暴力之目
    的乃為取得款項，洵足認定，是以輔佐人所辯被告僅有傷害故意，並無取款之不
    法意圖，要無足採。次查，被告辯稱其口袋內之金錢為其所有，並非朱秀鳳所有
    ，除經本院發函詢問台北市立療養院，經該院覆稱（北市療童字第０九二三００
    一九三００號函），被告曾於九十一年九月二十四日領取工作薪資四百五十元，
    核與被告辯稱相符。而證人戊○○亦證述，制伏被告時並無見到被告手中握有任
    何現金。且參諸被害人所陳述被告對其施以暴力之緊密過程中，雙手顯無機會將
    被害人圍裙內或地上之現金放入口袋內，因此堪認被告尚未取得朱秀鳳之任何現
    金，被告口袋內之現金為其個人所有之款項，而非強盜所得之財物，因此被告尚
    未取得財物亦堪認定。而贓物領據業經記載發還被害人一千七百二十元，經訊據
    證人丁○○即到場處理之警員證述，本件查扣之現金一千七百二十元，是分別將
    散落在地之所有現金收集起來，及在被告口袋內查扣之二百多元，經詢問被告母
    親表示出門前僅給予一百多元，因此就將其中一百多元併入交還被害人之現金金
    額內。因此贓物領據上之金錢，部分係自現場地上拾得之金錢，被告尚未置於自
    己之支配之下，屬於尚未取得之財物，而自被告口袋內取出之財物屬於被告所有
    ，不得充為認定被告業已取得財物之證據。因此朱秀鳳所指述被告自其右邊口袋
    拿走一千四、五百元，被告經證人戊○○制伏後，再由警方帶回製作筆錄過程中
    ，並未離開現場，但自其口袋內亦僅查出二百多元現金，是以告訴人指述有一千
    四、五百元遭被告取走，顯與卷內證據不相吻合，尚無可信。綜上所述被告對朱
    秀鳳強盜取財，但尚未取得財物之犯行洵堪認定，應依法論科。
二、核被告乙○○所為係犯刑法第三百二十八條第四項、第一項之強盜未遂罪。被告
    領有輕度精神疾病之殘障手冊，因此本院將被告送往長庚紀念醫院作精神鑑定，
    其鑑定報告大致上為：「孫員意識清醒，態度合作，對答反應迅速，回答內容切
    題，情緒略顯不安。孫員鑑定當時無妄想或幻覺症狀。認知功能方面，定向感、
    記憶力、計算能力和抽象思考能力無明顯異常，在現實判斷方面，有所偏差。孫
    員表示，因想要錢臨時起意出手搶奪錢財。孫員的語文智商是九十四在中等程度
    ，操作智商八十一在中下程度，總智商是八十七在中下程度，相對優勢是聽覺短
    期記憶力及聽覺注意力。簡短精神狀態檢查的分數是二十六在正常範圍，聽覺注
    意力優於視覺注意力，有視覺短期記憶障礙。綜合以上所述，孫員之過去生活史
    ；疾病史、身體檢查，精神狀態檢查與心理評估結果，本院認為孫員係「器質性
    精神病患（腦傷後遺症）」患者，自八歲時顱內出血，接受腦部手術後開始出現
    注意力缺損與過動行為，近十年間雖持續在台北市立療養院接受治療，然目前仍
    呈現注意力缺損、衝動控制力差等症狀，時有人際衝突或違規行為。因孫員對於
    外界事物之知覺理會與判斷作用，以及自由決定意志之能力，以較普通人之平均
    程度顯然減退，故本院認為其犯案時之精神狀態已達精神耗弱之程度」，此有該
    院九十二年二月二十五日（九二）長庚院基字第０五二三號函檢附之精神鑑定報
    告可參，本院亦參酌被告到庭時陳述之語氣及態度，及犯罪態樣，認被告犯罪行
    為時已達精神耗弱之狀態，為此依據刑法第十九條第二項規定，被告為精神耗弱
    之人，依法減輕其刑。被告已著手於強盜犯罪行為之實行而尚未取得財物，為未
    遂犯，爰依刑法第二十六條規定，遞減輕其刑。爰審酌被告甫因強盜罪經本院判
    處有期徒刑素行不佳，且其犯罪手段激烈，對被害人造成身體之傷害非輕，但被
    告患有精神疾病狀態等一切情狀，量處有期徒刑如主文所示之刑。
據上論結，應依刑事訴訟法第二百九十九條第一項前段、刑法三百二十八條第四項、
第一項、第二十六條前段、第十九條第二項，判決如主文。
本案經檢察官李辛茹到庭執行職務。
中      華      民      國      九十二      年      四      月    八    日
                                      台灣基隆地方法院刑事第二庭
                                            法  官    王  翠  芬
右正本證明與原本無異。
對於本件判決如有不服，應於收受送達後十日內，向本院提出上訴書狀，上訴於臺灣
高等法院，並按他造當事人之人數附具繕本。
                                            書記官    陳  碧  玉
中      華      民      國      九十二      年      四      月    十    日
附錄論罪法條
刑法第三百二十八條第四項：
意圖為自己或第三人不法之所有，以強暴、脅迫、藥劑、催眠術或他法，至使不能抗
拒，而取他人之物或使其交付者，為強盜罪，處五年以上有期徒刑。
以前項方法得財產上不法之利益或使第三人得之者亦同。
犯強盜罪因而致人於死者，處死刑或無期徒刑，致重傷者，處無期徒刑或七年以上有
期徒刑。
第一項及第二項之未遂遂犯罰之。
預備犯強盜罪者，處一年以下有期徒刑、拘役或三百元以下罰金。


司法院資訊處製作；財團法人民間司法改革基金會備份。
